臺灣嘉義地方法院民事判決
109年度朴簡字第200號
原      告  李國彬  

被      告  徐正吉  

訴訟代理人  徐瑞鴻  
被      告  龔岸    
訴訟代理人  龔文華  
被      告  黃朝順  

            黃傑    
            戴金龍  
上  一  人        
訴訟代理人  湯光民律師
複  代理人  劉昆銘律師
            江冠瑩  
被      告  黃義勇  
            黃嘉發  
            陳崑旺  
            黃阿美  
            財政部國有財產署南區分署即黃朝進之遺產管理人

上  一  人
法定代理人  黃莉莉  
訴訟代理人  李玉敏  
複  代理人  丁維儀  
上列當事人間請求分割共有物事件，本院於民國110年12月10日
言詞辯論終結，判決如下：
    主      文
被告財政部國有財產署南區分署即黃朝進之遺產管理人應就所管
理被繼承人黃朝進所有坐落嘉義縣○○市○○○段000地號土地應有部
分54分之1，辦理遺產管理人登記。
兩造共有坐落嘉義縣○○市○○○段000地號、面積3,307.10平方公尺
之土地應予分割，其分割方法為：如附圖所示代號甲部分、面積
367.46平方公尺之土地分歸被告龔岸取得；代號乙部分、面積24
5.61平方公尺之土地分歸被告黃阿美取得；代號丙部分、面積91
.86平方公尺之土地分歸原告取得；代號丁部分、面積61.24平方
公尺之土地分歸被告財政部國有財產署南區分署即黃朝進之遺產
管理人取得；代號戊部分、面積122.48平方公尺之土地分歸被告
黃傑、黃朝順共同取得，並按應有部分各2分之1之比例保持共有
；代號己部分、面積551.18平方公尺之土地分歸被告黃義勇、黃
嘉發共同取得，並按應有部分各2分之1之比例保持共有；代號庚
部分、面積1,102.37平方公尺之土地分歸被告徐政吉取得；代號
辛部分、面積367.46平方公尺之土地分歸被告戴金龍取得；代號
壬部分、面積337.48平方公尺之土地分歸被告陳崑旺取得；代號
癸部分、面積59.96平方公尺之土地，供作道路使用，分歸被告
陳崑旺、黃阿美共同取得，並按應有部分各2分之1之比例保持共
有。
訴訟費用由兩造按如附表所示應有部分比例負擔。
    事實及理由
一、被告經合法通知，除被告徐正吉、戴金龍、陳崑旺、黃阿美
    外，其餘被告均未於最後言詞辯論期日到場，核無民事訴訟
    法第386條各款所列情形，爰依原告聲請，由其一造辯論而
    為判決。
二、原告主張：坐落嘉義縣○○市○○○段000地號土地（下稱系爭土
    地）為兩造所共有，共有人之應有部分如附表所示，兩造無
    不分割之協議，亦無因物之使用目的不能分割之情事，惟不
    能協議分割，爰依民法第823條第1項之規定，訴請裁判分割
    ，並請依如附圖所示之分割方案為分割。又系爭土地原共有
    人黃朝進已死亡，其應有部分54分之1因尚未辦理繼承登記
    ，是一併請求被告財政部國有財產署南區分署即黃朝進之遺
    產管理人辦理繼承登記（原告此部分所載應為遺產管理人登
    記之誤，本院逕為更正）等語。 
三、被告方面：
  ㈠徐正吉、龔岸、戴金龍、陳崑旺、黃阿美、財政部國有財產
    署南區分署即黃朝進之遺產管理人則以：同意原告所提分割
    方案。
  ㈡黃傑則以：同意原告所提分割方案，另依原告方案分割後本
    人所有之地上物有跨建代號戊、己部分，日後願與土地所有
    權人協商使用或拆除事宜等語。
  ㈢黃義勇、黃嘉發則以：同意原告所提分割方案，另依原告方
    案分割後本人所有之地上物有跨建代號庚部分，日後願與土
    地所有權人協商使用或拆除事宜等語。
　㈣黃朝順未於言詞辯論期日到場，亦未提出書狀作何聲明或陳
    述。
四、得心證之理由：　　
  ㈠按分割共有物，性質上為處分行為，依民法第759條規定，共
    有不動產之共有人中有人死亡時，於其繼承人未為繼承登記
    以前，固不得分割共有物。惟共有之不動產之共有人中一人
    死亡，他共有人請求分割共有物時，為求訴訟之經濟起見，
    可許原告就請求繼承登記及分割共有物之訴合併提起，即以
    一訴請求該死亡之共有人之繼承人辦理繼承登記並請求該繼
    承人於辦理繼承登記後，與原告及其餘共有人分割共有之不
    動產。不但符合訴訟經濟原則，抑與民法第759條及強制執
    行法第130條規定之旨趣無違（最高法院69年台上字第1012
    號判例要旨、70年度第2次民事庭會議決定(二)參照）。基
    此，被告財政部國有財產署南區分署即黃朝進之遺產管理人
    就其所管理被繼承人黃朝進所遺系爭土地之應有部分54分之
    1，既尚未辦理遺產管理人登記，致依法尚不得為物權之處
    分，則原告請求被告財政部國有財產署南區分署即黃朝進之
    遺產管理人應辦理遺產管理人登記，應予准許，爰判決如主
    文第1項所示。
　㈡按各共有人，除法令另有規定外，得隨時請求分割共有物，
    民法第823條第1項定有明文。原告主張系爭土地為兩造所共
    有，共有人之應有部分如附表所示，而兩造間就系爭土地並
    無不分割之協議，亦無依物之使用目的不能分割之情形，惟
    不能協議分割等事實，業據其提出土地登記謄本在卷為憑，
    亦未見被告提出書狀或於言詞辯論中以為爭執，堪信原告之
    主張為真實，則原告請求法院裁判分割，自無不合，應予准
    許。
  ㈢按分割之方法不能協議決定，或於協議決定後因消滅時效完
    成經共有人拒絕履行者，法院得因任何共有人之請求，命為
    下列之分配：一、以原物分配於各共有人。但各共有人均受
    原物之分配顯有困難者，得將原物分配於部分共有人。二、
    原物分配顯有困難時，得變賣共有物，以價金分配於各共有
    人；或以原物之一部分分配於各共有人，他部分變賣，以價
    金分配於各共有人。以原物為分配時，如共有人中有未受分
    配，或不能按其應有部分受分配者，得以金錢補償之；以原
    物為分配時，因共有人之利益或其他必要情形，得就共有物
    之一部分仍維持共有，民法第824條第2項、第3項、第4項分
    別定有明文。又按共有人因共有物分割之方法不能協議決定
    ，而提起分割共有物之訴，應由法院斟酌共有物之性質、共
    有人之意願、全體共有人之利益、經濟效用等因素，秉持公
    平原則，而為適當之分配。經查，系爭土地北側之793地號
    及西側之789地號現為道路，系爭土地上有門牌太保市新埤9
    6、97、98號等房屋等情，業據本院勘驗現場明確，有勘驗
    筆錄、現場照片在卷可稽。原告就系爭土地之分割，提出如
    附圖所示之分割方案，並為大多數被告所同意，依此分割方
    案兩造所分得之土地面積與其等對系爭土地之應有部分相符
    ，且均面臨道路得聯外通行，準此，本院參酌兩造之意願，
    土地整體之利用價值，並兼顧兩造間共有價值平等均衡、全
    體共有人之利益等因素，認為以如附圖所示之方法分割，應
    屬公允適當，而為可採，爰判決如主文第2項所示。 
五、末以分割共有物之訴，本質上並無訟爭性，兩造本可互換地
    位。本件原告起訴雖於法有據，但被告之應訴實因訴訟性質
    所不得不然，本院認為訴訟費用由敗訴之被告全部負擔，顯
    失公平，而應參酌兩造原應有部分之比例予以分擔，爰判決
    如主文第3項所示。
六、訴訟費用負擔之依據：民事訴訟法第80條之1。
中　　華　　民　　國　　110 　年　　12　　月　　28　　日
                  臺灣嘉義地方法院朴子簡易庭
                                  法　官　孫偲綺
以上正本係照原本作成。
如對本判決上訴，須於判決送達後20日內向本庭（嘉義市文化路
308之1號）提出上訴狀（均須按他造當事人之人數附繕本）。如
委任律師提起上訴者，應一併繳納上訴審裁判費。
中　　華　　民　　國　　110 　年　　12　　月　　28　　日
                                  書記官  李珈慧
附表：　　　　　　　　　　　　　　　　　
編號共有人應有部分比例1徐正吉3分之12龔岸9分之13黃朝順54分之14黃傑54分之15財政部國有財產署南區分署即黃朝進之遺產管理人54分之16戴金龍9分之17黃義勇12分之18黃嘉發12分之19陳崑旺9分之110黃阿美36分之311李國彬36分之1